臺灣臺中地方法院民事判決　　95年度簡上字第231號
上　訴　人　丙○○
訴訟代理人　盧永和律師
被　上訴人　甲○○
訴訟代理人　王叔榮律師
　　　　　　魏其村律師
上當事人間請求給付票款事件，上訴人對於中華民國95年7月17
日臺灣臺中地方法院簡易庭95年中簡字第450號第一審判決提起
上訴，本院於中華民國96年1月19日言詞辯論終結，判決如下：
    主    文
上訴駁回。
第二審訴訟費用新台幣貳萬參仟柒佰柒拾伍元由上訴人負擔。
    事實及理由
壹、程序方面：
    按民法第275條所載連帶債務人中之一人受確定判決，而其
    判決非基於該債務人之個人關係者，為他債務人之利益，亦
    生效力。故債權人以各連帶債務人為共同被告提起給付之訴
    ，被告一人提出非基於其個人關係之抗辯有理由者，對於被
    告各人即屬必須合一確定，自應適用民事訴訟法第56條第1
    項之規定。本件上訴人，就原審判命其與亞洲國際事業股份
    有限公司（下稱亞洲公司）、陳李素珠連帶給付票款部分，
    提起上訴，業經本院認其係基於個人關係之抗辯，依前開說
    明之反面解釋，其上訴之效力並不及於原審共同被告陳李素
    珠、亞洲公司，又被上訴人於本院已撤回對亞洲公司之起訴
    ，是本件自無庸併列其餘共同被告為上訴人，合先說明。
貳、實體方面：
一、被上訴人起訴主張：
（一）被上訴人持有上訴人所簽發，經原審被告亞洲公司及陳李
      素珠背書轉讓，如附表所示之支票3紙（下稱系爭支票）
      ，面額合計為新台幣（下同）1,500,000元。上開支票，
      經被上訴人屆期提示後，均遭付款銀行以遭假處分（本院
      94年度執全五字第3340號）為由退票。上訴人既不爭執系
      爭支票係伊簽發交付，上訴人自應負發票人付款之義務，
      不得以其與背書人間之債務糾葛為由，拒絕付款。又陳李
      素珠係系爭支票之背書人，依法自應與上訴人負擔連帶給
      付票款之責。爰依票據法第144條、第85條第1項、第133
      條、第96條規定，請求上訴人連帶清償票款。
（二）對上訴人抗辯之陳述：
  １、上訴人並不能證明其有何法律關係可以主張聯亞公司對亞
      洲公司之抗辯權，仍應負發票人責任。至於聯亞公司是否
      可主張對亞洲公司之同時履行抗辯權，被上訴人並不清楚
      ，且不影響被上訴人之權利。
  ２、上訴人徒以被上訴人與亞洲公司法定代理人乙○○有姻親
      關係，臆測被上訴人係無對價取得系爭支票，顯無可採。
      又被上訴人係自背書人陳李素珠取得系爭支票，自無庸與
      前手背書人即亞洲公司有何商業交易關係，是上訴人抗辯
      被上訴人與亞洲公司間無商業交易關係，亦有誤解。另被
      上訴人並不知悉原審共同被告陳李素珠自其前手亞洲公司
      取得系爭票據有無對價關係，應由主張無對價關係之上訴
      人負舉證責任，被上訴人取得系爭支票亦非出於惡意，上
      訴人亦無行使惡意抗辯權之餘地。
  ３、原審被告陳李素珠（乙○○之配偶）於民國94年9月26日
      ，以其配偶乙○○需資金週轉為由，持含系爭支票之支票
      8紙向被上訴人之配偶訴外人陳嬌珠貼現，經約定日息0.
      067﹪後，由陳嬌珠依各票面金額及發票日計算，先行扣
      除約定利息，自陳嬌珠及其姪女訴外人林蓁瑩設於國泰世
      華銀行帳戶分別轉帳3,810,400元及1,000,000元, 共4,81
      0,400元；並委請友人即訴外人謝助富代為如數匯款至陳
      李素珠指定之乙○○設於陽信商業銀行中和分行第000000
      00000帳戶，又因被上訴人係將金錢交由配偶陳嬌珠管理
      ，故陳嬌珠取得系爭支票後即將支票存入被上訴人帳戶委
      託銀行提示交換。雖陳李素珠是開口向陳嬌珠商借，但陳
      李素珠與被上訴人有姻親關係，知悉陳嬌珠管理的錢大多
      是被上訴人的財產，所以陳李素珠與陳嬌珠心中的真意是
      向陳嬌珠夫妻或被上訴人借錢，故陳嬌珠係本於被上訴人
      之代理人地位與陳李素珠成立借貸關係，陳嬌珠係代理被
      上訴人管理與處分財產，縱認沒有代理的適用，也應成立
      日常家務代理。因陳嬌珠是代理被上訴人出借金錢，陳嬌
      珠拿到系爭支票後本於代理關係存入被上訴人帳戶，故被
      上訴人已經占有並取得票據權利，陳嬌珠並沒有取得票據
      權利，故被上訴人係直接由陳李素珠取得票據權利。從而
      被上訴人係基於借貸關係之對價關係自直接前手陳李素珠
      取得系爭支票。
二、上訴人則抗辯：
（一）系爭支票係緣於94年9月24日，聯亞公司欲購買CD唱片貨
      品，陳李素珠於當日要求聯亞公司負責人即上訴人預先開
      出4張各500,000元支票（系爭支票即其中3張）交由其收
      受，陳李素珠並謊稱其將於次月由亞洲公司提供相當於
      2,000,000元之CD唱片貨品，豈知亞洲公司竟隨後迅速在
      94年9月底即向法院聲請破產，陳李素珠與乙○○不僅未
      將系爭未到期支票返還予上訴人，又惡意將該4張支票轉
      讓予第三人，其中3張即轉讓予被上訴人。因亞洲公司未
      依約交付貨品，聯亞公司自得主張同時履行抗辯而拒付貨
      款。且乙○○、陳李素珠之詐欺行為，業經上訴人提起告
      訴在案。
（二）亞洲公司之負責人乙○○，與陳李素珠二人不僅為夫妻關
      係，且陳李素珠亦為亞洲公司之董事，持有股份數為3,
      600,000，二人關係如此密切，亞洲公司顯係將系爭支票
      權利由乙○○無償轉移予其妻即陳李素珠，並無任何對價
      交易至明，故依票據法第14條第2項，陳李素珠即繼受亞
      洲公司之瑕疵，即上訴人對亞洲公司之原因關係抗辯，得
      對陳李素珠主張之。又被上訴人不僅為乙○○之妹婿，且
      被上訴人從事營造業，與亞洲公司並無任何交易往來，其
      自原審被告陳李素珠取得系爭支票，亦無支付相當對價，
      同理，被上訴人亦依法繼受陳李素珠之權利瑕疪，即不得
      享有優於陳李素珠之權利，故上訴人以對亞洲公司之抗辯
      自得對抗被上訴人，亞洲公司既未履行相當於200萬元之
      CD唱片貨品之交付，上訴人自得拒絕對待給付，上訴人自
      得對被上訴人拒絕給付該票款。
（三）被上訴人就系爭支票未支付任何對價：
  １、依被上訴人所陳之資金關係之當事人應係陳李素珠與陳嬌
      珠，陳李素珠是將票據權利移轉給陳嬌珠，陳嬌珠的後手
      是被上訴人，而陳嬌珠是將款項匯到乙○○的帳戶並不是
      陳李素珠的帳戶，故陳嬌珠與陳李素珠之間並沒有對價關
      係。又被上訴人自始至終均未支付出任何其所有之任何金
      錢，即無支付任何對價而取得系爭支票。在法律關係上，
      斷無陳嬌珠所支付金錢即等同於被上訴人所支付之金錢此
      種法律關係。雖被上訴人辯稱該金錢係其與陳嬌珠共有，
      平時係由陳嬌珠處理，惟依物權法定原則，被上訴人與陳
      嬌珠之間既無如共同財產制之約定，該金錢既存於陳嬌珠
      之帳戶，即為陳嬌珠所有，何來兩人共有、共通之理，故
      被上訴人夫妻間之財產管理分配即應回歸法定財產制，縱
      其內部財產管理有何約定，對外第三人本無從知悉，實不
      足對抗之，且被上訴人於取得票據時即無支付對價，斷無
      因其配偶個人支出而改變其未支付對價之事實。
  ２、系爭財產金額高達150萬元，且涉及票據、借貸等法律關
      係，難認是家庭日常所處理之事務，是不能認陳嬌珠本於
      日常家務代理而代理被上訴人處分財產而支付款項。
  ３、依陳嬌珠在原審的證詞是陳嬌珠直接將系爭支票存入被上
      訴人帳戶，在退票之前被上訴人從未占有系爭票據，退票
      之後陳嬌珠才把票據拿給被上訴人主張權利，被上訴人拿
      到票時已經知道支票有退票，所以上訴人可以對被上訴人
      主張原因關係的抗辯。
（四）並聲明：原判決廢棄；上開廢棄部分，被上訴人於原審之
      訴駁回。
三、原審就被上訴人之請求判決上訴人與亞洲公司、陳李素珠應
    連帶給付被上訴人150萬元，及其中50萬元自94年12月22 日
    起，其中100萬元自95年1月3日起，均至清償日止，按週年
    利率6%計算之利息。上訴人提起上訴，聲明：原判決廢棄；
    上開廢棄部分，被上訴人於原審之訴駁回。被上訴人則聲明
    駁回上訴。另撤回對原審被告亞洲公司之起訴，另原審被告
    陳李素珠部分因未經提起上訴而確定。
四、本件經兩造為爭點整理及簡化協議內容如下：
（一）兩造不爭執之事實：
  １、系爭票據之發票人為上訴人，系爭票據經被上訴人之帳戶
      提示，因訴外人聯亞公司已向法院聲請對訴外人亞商實業
      有限公司假處分而未獲兌現。聯亞公司嗣於95年5月3日向
      法院撤回假處分聲請。
  ２、亞洲公司業於95年4月6日經法院宣告破產，被上訴人未申
      報債權完成。
  ３、亞洲公司董事長乙○○與原審被告陳李素珠係夫妻，陳李
      素珠亦係亞洲公司之董事。又被上訴人係乙○○之妹婿。
      亞商實業有限公司之負責人係陳怡如，為乙○○與陳李素
      珠之女兒，亦為亞洲公司之董事。
  ４、原審被告陳李素珠於94年9月26日，以其配偶乙○○需資
　　　金週轉為由，持含系爭支票等支票8紙向被上訴人之配偶
  　　陳嬌珠貼現，經約定日息0.067﹪後，由陳嬌珠依各票面
      金額及發票日計算，先行扣除約定利息，自陳嬌珠及其姪
      女林蓁瑩設於國泰世華銀行帳戶分別轉帳3,810,400元及1
      ,000,000 元, 共4,810,400元；並委請友人謝助富代為如
      數匯款至陳李素珠指定之乙○○設於陽信商業銀行中和分
      行第00000000000帳戶。
  ５、被上訴人係系爭票據之執票人即票據權利人。
（二）本件之爭執事項：
  １、上訴人是否得援用聯亞公司對亞洲公司之同時履行抗辯？
  ２、系爭消費借貸契約之出借人為被上訴人（本院爭點整理筆
      錄誤載為乙○○）或陳嬌珠？陳嬌珠是否代理被上訴人而
      為出借人？借款人為乙○○或陳李素珠？系爭消費借貸關
      係之借款已否交付？
  ３、陳李素珠之票據關係之後手為陳嬌珠或被上訴人？陳嬌珠
      是否代理被上訴人取得票據權利？被上訴人取得系爭支票
      是否無對價取得？
  ４、被上訴人是否惡意取得系爭票據？
　５、陳李素珠自其前手亞洲公司取得系爭票據是否無對價取得
  　　？
五、本院之判斷：
（一）被上訴人主張其持有上訴人所簽發，經訴外人亞洲公司及
      陳李素珠背書轉讓之系爭支票，經被上訴人屆期提示後，
      均遭付款銀行以假處分為由退票，系爭支票上關於上訴人
      之印文為真正之事實，業據被上訴人提出與所述相符之支
      票及退票理由單為證，並為上訴人所不爭執，堪信被上訴
      人上開主張為真實。
（二）上訴人是否得援用聯亞公司對亞洲公司之同時履行抗辯？
  １、按在票據上簽名者，依票上所載文義負責，票據法第96
      條發票人承兌人背書人及其他票據債務人，對於執票人連
      帶負責。票據法第5條、第96條第1項著有明文。次按票據
      債務人不得以自己與發票人或執票人之前手間所存抗辯之
      事由對抗執票人。但執票人取得票據出於惡意者，不在此
      限。以惡意或有重大過失取得票據者，不得享有票據上之
      權利。無對價或以不相當之對價取得票據者，不得享有優
      於其前手之權利。票據法第13條、第14條分別定有明文。
      再按票據行為，為不要因行為，執票人不負證明關於給付
      之原因之責任，如票據債務人主張執票人取得票據出於惡
      意或詐欺或出於無對價或不相當之對價時，則應由該債務
      人負舉證之責。
  ２、本件上訴人主張其為訴外人聯亞公司簽發系爭支票用以支
      付聯亞公司應付與亞洲公司之貨款，惟亞洲公司竟隨後迅
      速向法院聲請破產，陳李素珠與乙○○不僅未將系爭未到
      期支票返還予上訴人，又惡意將系爭支票轉讓予被上訴人
      ，因亞洲公司未依約交付貨品，聯亞公司自得主張同時履
      行抗辯而拒付貨款，且乙○○、陳李素珠之詐欺行為，業
      經上訴人提起告訴在案云云。則依上訴人所陳抗辯事由係
      存在於上訴人或聯亞公司與亞洲公司或陳李素珠、乙○○
      間之事由，並非存在於上訴人與被上訴人間之直接抗辯事
      由，除非有票據法第13條但書或同法第14條規定之事由，
      否則上訴人自不得以上開事由對抗被上訴人。
（三）系爭消費借貸契約之出借人為被上訴人或陳嬌珠？陳嬌珠
      是否代理被上訴人而為出借人？借款人為乙○○或陳李素
      珠？系爭消費借貸關係之借款已否交付？
  １、系爭支票由上訴人簽發後，曾經亞洲公司及陳李素珠背書
      ，此為兩造所不爭執，茲有爭執者，係陳李素珠與被上訴
      人間是否票據關係之直接前後手？被上訴人主張其為陳李
      素珠之直接後手，惟其主張之事實經過為：陳李素珠於94
      年9月26日，持含系爭支票之支票8紙向被上訴人之配偶陳
      嬌珠貼現，經約定日息0.067﹪後，由陳嬌珠依各票面金
      額及發票日計算，先行扣除約定利息，自陳嬌珠及其姪女
      訴外人林蓁瑩設於國泰世華銀行帳戶分別轉帳3,810,400
      元及1,000, 000元，共4,810,400元；並委請友人即訴外
      人謝助富代為如數匯款至陳李素珠指定之乙○○設於陽信
      商業銀行中和分行第00000000000帳戶等情，此為上訴人
      所不爭執。
  ２、被上訴人雖主張陳嬌珠係基於代理被上訴人或夫妻家務代
      理而出借金錢與陳李素珠云云，惟此為上訴人所否認，經
      查，被上訴人自承陳李素珠是開口向陳嬌珠商借等語，且
      證人陳嬌珠在原審亦證稱：「陳李素珠拿客票500萬元向
      我調現，我從我戶頭匯到乙○○的帳戶內，我請陳李素珠
      背書，我與我先生的錢是共通的，我匯給他4,810,400元
      ，利息是二分，我們是算日息，我們先將利息扣掉，借錢
      時沒有其他人在場，約定到期日返還，其中100萬元由我
      姪女林蓁瑩帳戶內匯出，她帳戶內的錢是我在用的，因為
      我借用他的戶頭，我匯很多筆款項給乙○○，都用謝助富
      的名義，有時我親自去匯款，有時請謝助富幫我匯款……
      我拿到票後我就存在我先生的戶頭，後來跳票……（問：
      陳李素珠當時向何人借錢？）她跟我接洽，但她是向我們
      夫妻借錢，因為我們錢是共通的，我們家關於跑銀行都是
      我在處理，我們沒有約定財產制，我沒有工作但我在捷克
      公司有掛名，我平常在家裡幫我先生管理財物，我有收入
      ，我之前有上班現在才沒有上班，94年間我已經沒有上班
      ，我與我先生的錢是共通的，我們的戶頭是互通的，有時
      他賺來的錢也會存在我的帳戶，我戶頭的錢無法區分是何
      人賺來的錢，是我們二人一起賺來的，系爭的3張票我是
      存在我先生的戶頭，因為甲○○的戶頭是透支戶，如果有
      錢匯進來可以還給上海銀行，陳李素珠借的同一次借款有
      的存在我的戶頭，有的存在我先生的戶頭，存在甲○○戶
      頭，是我簽的，寫我的名字是要領款而寫甲○○名字也是
      要領款，我們家到銀行領款、匯款、存支票日常家務都是
      我在處理……捷克公司是朋友的公司，原告是包工程的收
      入大約年薪100多萬元，我工作時月薪3、4萬元，甲○○
      包工程賺來的錢都是我在管理、做帳。」等語，核與證人
      林蓁瑩在原審證述：匯款100萬元之帳戶係伊開戶借給證
      人陳嬌珠使用等情相符，則依證人陳嬌珠證述之事實，陳
      李素珠既係向陳嬌珠借款，陳嬌珠亦未表明代理被上訴人
      出借之意旨，自無意定代理適用之餘地。至於陳嬌珠所出
      借之金錢來源為何，是否為被上訴人之財產，即與出借人
      為何人無關。次按夫妻於日常家務，互為代理人，民法第
      1003條第1項固定有明文。惟所謂日常家務，係指關於日
      常生活所必需者而言，此方為日常家務代理權所及，且夫
      妻各自之債務，乃個別獨立之法律關係，不可混為一談。
      本件陳李素珠持系爭支票及其他支票共計8紙向陳嬌珠商
      借並由陳嬌珠同意出借之款項高達4,810,400元，顯非日
      常家務代理。是被上訴人主張陳嬌珠出借款項為夫妻日常
      家務代理，亦不可採。
  ３、又陳嬌珠依陳李素珠之指示，將借款匯入陳李素珠指定之
      乙○○帳戶，係交付借款與陳李素珠之方法，亦不足據以
      認定借款人非陳李素珠而係乙○○。是被上訴人所主張之
      借貸關係應存在於陳嬌珠與陳李素珠之間，且借款已依陳
      李素珠指示之方式交付。被上訴人主張上開借貸關係存在
      於陳李素珠與被上訴人之間，即不可採。
（四）陳李素珠之票據關係之後手為陳嬌珠或被上訴人？陳嬌珠
      是否代理被上訴人取得票據權利？被上訴人取得系爭支票
      是否無對價取得？
  １、上訴人復主張陳嬌珠收受系爭支票後，係將支票存入被上
      訴人之帳戶而提示系爭支票，在系爭支票退票之前被上訴
      人並未占有系爭支票，退票後陳嬌珠才將系爭支票拿給被
      上訴人主張權利，被上訴人拿到支票時已經知道支票有退
      票，故上訴人可以對被上訴人主張原因關係抗辯云云，被
      上訴人則予否認，抗辯陳嬌珠取得系爭支票係本於代理關
      係存入被上訴人帳戶，故被上訴人已占有取得票據權利，
      被上訴人係直接由陳李素珠取得票據權利等語。經查，承
      前揭理由，陳李素珠既係持包含系爭支票等8紙支票向陳
      李素珠借款，且未表明由陳嬌珠代理被上訴人之意旨，則
      陳嬌珠收受上開票據而出借款項，應係為自己而為法律行
      為，系爭支票之票據關係即應存在於陳李素珠與陳嬌珠之
      間，是陳李素珠之後手應為陳嬌珠，而非被上訴人，且陳
      嬌珠並非無相當對價取得系爭支票。被上訴人主張陳李素
      珠之直接後手為被上訴人，即不可採。
  ２、再查，依陳嬌珠所陳其收受系爭支票後逕行存入被上訴人
      之帳戶提示，則其上開所為應僅係利用被上訴人帳戶委任
      取款，並無證據證明其存入系爭票據之際，與被上訴人間
      已有轉讓票據權利之合意。又系爭支票退票後，被上訴人
      以票據權利人之地位請求給付票款，上訴人在本院審理中
      亦不爭執被上訴人現為票據權利人，則被上訴人應係於系
      爭支票退票後才自陳嬌珠受讓票據權利。惟被上訴人縱於
      退票後才自陳嬌珠處無對價取得系爭支票，被上訴人僅不
      得享有優於其前手即陳嬌珠之權利。然被上訴人之前手即
      陳嬌珠既非無對價取得系爭支票，則上訴人仍不得以上訴
      人或聯亞公司與亞洲公司或陳李素珠間之抗辯事由對抗陳
      嬌珠，則亦不得對抗被上訴人，是上訴人主張其可以對被
      上訴人主張原因關係抗辯云云，為不可採。
（五）被上訴人是否惡意取得系爭票據？
      上訴人復主張被上訴人惡意取得系爭支票，惟被上訴人予
      以否認，自應由上訴人負舉證責任。經查，上訴人僅主張
      被上訴人不僅為乙○○之妹婿，且被上訴人從事營造業，
      與亞洲公司並無任何交易往來等情，惟上訴人所陳上情，
      並不足以證明被上訴人係惡意取得系爭支票，是上訴人主
      張被上訴人係惡意取得系爭支票，依票據法第13條第1項
      但書規定，上訴人得以上開抗辯事由對抗被上訴人云云，
      即無可採。
（六）陳李素珠自其前手亞洲公司取得系爭票據是否無對價取得
  　　？
      上訴人復主張陳李素珠與亞洲公司負責人乙○○係夫妻，
      陳李素珠自其前手亞洲公司取得系爭票據是無對價取得等
      語，被上訴人則表示其不清楚，應由上訴人負舉證責任云
      云。經查，陳李素珠自原審起即未到庭，然依前揭理由，
      不論陳李素珠是否無對價取得系爭票據，被上訴人之前手
      陳嬌珠既非無對價或以不相當之對價自陳李素珠取得系爭
      票據，則上訴人仍不得以前揭原因關係之抗辯對抗陳嬌珠
      ，亦不得對抗被上訴人，是陳李素珠自其前手亞洲公司取
      得系爭票據是否無對價取得，即無審酌之必要。
（七）綜上所述，系爭支票係由陳李素珠持向陳嬌珠借款而以相
      當對價轉讓與陳嬌珠，陳嬌珠再讓與被上訴人，且不能證
      明被上訴人惡意取得系爭支票，則上訴人自不得以前揭抗
      辯事由對抗被上訴人。上訴人仍應依票據文義負發票人責
      任。從而，被上訴人依票據關係，請求上訴人給付被上
      訴人150萬元及其中50萬元自付款提示翌日即94年12月22
      日起，其中100萬元自付款提示翌日即95年1月3日起，均
      至清償日止，按週年利率百分之6計算之利息，為有理由
      。原審判命上訴人如數給付，並依職權為假執行之宣告，
      於法並無不合，上訴意旨指摘原判決不當，求予廢棄改判
      ，為無理由，應駁回其上訴。
六、據上論結，本件上訴為無理由，依民事訴訟法第436條之1第
    3項、第449條第1項、第78條，判決如主文。
中　　華　　民　　國　　96　　年　　 2　　月　　2  　 日
                  民事第三庭    審判長法  官　張瑞蘭
                                      法  官　林靜芬
                                      法  官　卓進仕
上正本證明與原本無異。
本判決不得上訴。
中　　華　　民　　國　　96　　年　　 2　　月　　2  　 日
                                      書記官
附表：
┌──┬──────┬─────┬──────┬─────┐
│編號│   發票日   │ 票面金額 │  提示日    │票據號碼  │
│    │            │（新台幣）│            │          │
├──┼──────┼─────┼──────┼─────┤
│ 1  │94年12月21日│500,000元 │94年12月21日│JM0000000 │
├──┼──────┼─────┼──────┼─────┤
│ 2  │94年12月31日│500,000元 │95年 1月 2日│JM0000000 │
├──┼──────┼─────┼──────┼─────┤
│ 3  │94年12月31日│500,000元 │95年 1月 2日│JM0000000 │
└──┴──────┴─────┴──────┴─────┘
